---
title: "Perfil do inadimplente recorrente"
output: html_document
css: style.css
---

```{r setup, include=FALSE}
knitr::opts_chunk$set(echo = FALSE)

```

```{r Cálculos}
library(ggplot2)
library(scales)
library(magrittr)
library(plotly, quietly = TRUE, verbose = FALSE, warn.conflicts = FALSE)

### Configuração ####

# Quantidade de domicílios que serão considerados pontos fora das curvas +1
pfc_domicilios <- 13

# Ponto de corte para a variação dos domicílios dos setores
pfc_setores <- 100000

### Carrega informações ####
imoveis <- readRDS("../visualizacao/dados/imoveis.RDS")
domicilios <- readRDS("../visualizacao/dados/domicilios.RDS")
setores <- readRDS("../visualizacao/dados/setores.RDS")

imoveis <- imoveis@data
domicilios <- domicilios@data
setores <- setores@data

## Cálculos para os domicílios ####
# Domicílios que possuem documento
domicilios$temDoc <- domicilios$cpfCnpjResponsavel |> is.na() |> not()

# Percentuais de domicílios com docs conforme dívida
domicilios_inadimplentes <- domicilios |> subset(vlDebitoDA>0)
domicilios_adimplentes <- domicilios |> subset(vlDebitoDA==0)

# IRDA
domicilios$IRDA <- rowSums(domicilios[,c("temDebitoDA2018",
                                         "temDebitoDA2019",
                                         "temDebitoDA2020",
                                         "temDebitoDA2021",
                                         "temDebitoDA2022")])

# IRPG
domicilios$NumPG <- rowSums(domicilios[,c("pgDebitoDA2018",
                                          "pgDebitoDA2019",
                                          "pgDebitoDA2020",
                                          "pgDebitoDA2021",
                                          "pgDebitoDA2022")])
domicilios$IRPG <- 
  domicilios$NumPG /
  domicilios$IRDA

# Domicílios que não possuem dívida não entram nesse cálculo
domicilios$IRPG[is.nan(domicilios$IRPG)] <- NA

# Separação dos domicílios que pagam DA conforme documento
domicilios$PGcomDoc <- NA
domicilios$PGcomDoc[domicilios$temDoc] <- domicilios$IRPG[domicilios$temDoc]
domicilios$PGsemDoc <- NA
domicilios$PGsemDoc[!domicilios$temDoc] <- domicilios$IRPG[!domicilios$temDoc]

# elimina os domicilios de maior dívida
tamanho <- domicilios$inscricaoCadastral |> length()
domicilios <- domicilios[order(-domicilios$vlDebitoDA),]
domicilios <- domicilios[pfc_domicilios:tamanho,]

## Cálculos para os setores ####

# Ordenação dos setores conforme algumas variáveis
num_setores <- setores$Name |> length()

setores <- setores[order(setores$DividaMedia),]
setores$ordemDAMedia <- 1:num_setores

setores <- setores[order(setores$DividaTotal),]
setores$ordemDATotal <- 1:num_setores

setores <- setores[order(setores$IPTURendaMensal),]
setores$ordemIPTURenda <- 1:num_setores

setores <- setores[order(setores$RendaDomicilioMedia),]
setores$ordemRenda <- 1:num_setores

setores <- setores[order(setores$Name),]

# Percentual de domicílios com documento
setores$temDocP <- 
  domicilios$temDoc |>
  tapply(domicilios$setor, mean, na.rm = TRUE)

# IRDA do setor
setores$IRDA <- 
  domicilios$IRDA |>
  tapply(domicilios$setor, mean, na.rm = TRUE)

# IRPG do setor
setores$IRPG <- 
  domicilios$IRPG |>
  tapply(domicilios$setor, mean, na.rm = TRUE)

# Percentual de pagamentos entre domicílios com documento
setores$PGcomDoc <- 
  domicilios$PGcomDoc |>
  tapply(domicilios$setor, mean, na.rm = TRUE)

# Percentual de pagamentos entre domicílios sem documento
setores$PGsemDoc <- 
  domicilios$PGsemDoc |>
  tapply(domicilios$setor, mean, na.rm = TRUE)
# Alguns setores não possuem pagantes sem doc pq não existem domicílios
# sem doc que possuem dívida
setores$PGsemDoc[is.nan(setores$PGsemDoc)] <- NA

# Taxa de pagamento dos munícipes inscritos apenas 1 vez
setores$TXPGIRDA1 <-
  domicilios$IRPG[(domicilios$IRDA==1)] |> 
  tapply(domicilios$setor[(domicilios$IRDA==1)], mean, na.rm = TRUE)

# Dívida ativa de domicílios sem documento por setor
temp <- 
  domicilios[!domicilios$temDoc,"vlDebitoDA"] |>
  tapply(domicilios$setor[!domicilios$temDoc], sum, na.rm = TRUE)

setores$DASemDoc <- 
  temp[match(setores$Name, names(temp))]

setores$DASemDoc[is.na(setores$DASemDoc)] <- 0

setores <- setores[order(setores$DASemDoc),]
setores$ordemDASemDoc <- 1:num_setores

setores <- setores[order(setores$Name),]


# Dívida ativa teórica dos domicílios sem documento, se cadastro fosse completado. Esse cálculo é feito aplicando a taxa mais elevada de pagamento de cada setor entre os pagantes sem e com documento

setores$TxMaxPG <- pmax(setores$PGsemDoc, setores$PGcomDoc, na.rm = TRUE)


setores$PGSDocSNA <- setores$PGsemDoc
setores$PGSDocSNA[is.na(setores$PGSDocSNA)] <- 0

setores$DATeorica <- 
  setores$DASemDoc *
  (1-setores$TxMaxPG) /
  (1-setores$PGSDocSNA)

# Os setores que não possuem dívida sem doc, continuaria 0
setores$DATeorica[is.nan(setores$DATeorica)] <- 0

setores$recuperacao <- setores$DASemDoc - setores$DATeorica

# seleção apenas dos setores estáveis
setores <- setores[order(setores$Name),]
setores <- setores |> subset(VariacaoNumDomicilios<pfc_setores)

## Demais variáveis ####

# IRDA da cidade
IRDAVix <- domicilios$IRDA |> mean()
IRDATotal <- domicilios$IRDA |> sum()

PGTotalP <- domicilios$NumPG |> sum() / IRDATotal

# Percentual de domicílios com documento conforme situação
# Total
VixtemDocP <- domicilios$temDoc |> sum()/
  domicilios$temDoc |> length()

# Inadimplentes
VixtemDocPIn <- domicilios_inadimplentes$temDoc |> sum()/
  domicilios_inadimplentes$temDoc |> length()

# Adimplentes
VixtemDocPAd <- domicilios_adimplentes$temDoc |> sum()/
  domicilios_adimplentes$temDoc |> length()

# Qual o percentual de imóveis com doc q pagam?
PGcomDoc <- 
  domicilios[
    domicilios$temDoc==TRUE
    & domicilios$RendaDomicilioMedia > 60000
    ,"IRPG"] |> 
  mean (na.rm = TRUE)

# Qual o percentual de imóveis sem doc q pagam?
PGsemDoc <- 
  domicilios[
    domicilios$temDoc==FALSE
    & domicilios$RendaDomicilioMedia >10000
    ,"IRPG"] |> 
  mean (na.rm = TRUE)

# Total da DA da cidade de domicílios sem doc
DAsemDocVIX <- setores$DASemDoc |> sum()

# Total da DA da cidade (dos minicípios atualmente sem doc) se atualizar cadastro
DATeoricoVix <- setores$DATeorica |> sum(na.rm = TRUE)

# Número de domicílios sem doc e com dívida
DomSemDocVix <- (!domicilios$temDoc[domicilios$vlDebitoDA>0]) |> sum()

# Esse é o montante de recuperação possível de uma ampla campanha de 
# cadastramento de CPF
recuperacao <- setores$recuperacao |> sum()

```

<TABLE WIDTH = 100%><TR><TD><center>

<TABLE WIDTH = 100%>
  <TR>
    <TD WIDTH = 40% ROWSPAN = 2>
    Nos últimos 5 anos, foram realizadas `r IRDATotal|> format(big.mark = ".", decimal.mark = ",")` inscrições em dívida ativa decorrentes do não pagamento integral do IPTU. Dessas, `r PGTotalP |> percent(accuracy = 2, decimal.mark = ",")` foram pagas posteriormente. O objetivo da presente análise é compreender o que leva o munícipe a pagar o débito inscrito em dívida ativa, com o duplo intuito de evitar a inscrição e dívida ativa e ampliar o montante recuperado pela prefeitura.
    
### Seleção dos dados

Alguns critérios foram aplicados para a seleção dos imóveis incluídos na presente análise:

* Apenas imóveis residenciais;
* Eliminação dos 10 maiores devedores;
* Avaliação apenas do setores censitários com crescimento menor do que 100%;
* Apenas imóveis georreferenciados.

### Perfil da inscrição em dívida ativa

Para guiar a presente análise foram criados dois índices: o índice de recorrência de inscrição em dívida ativa (IRDA) - que representa a quantidade média de vezes que um domicílio foi inscrito em dívida ativa nos últimos 5 anos; e o índice de recorrência de pagamento de dívida ativa (IRPG) - que indica o percentual de dívidas inscritas que foram pagas nesse mesmo período. 

A análise da regressividade do IPTU e seu impacto na inadimplência (disponível na aba análise 1) já nos havia sugerido que a inadimplência do IPTU está relacionada com a renda média do domicílio e com a regressividade do imposto. Essas mesmas correlações podem ser observadas com o IRDA (Gráficos 1 e 2), ou seja, a quantidade de vezes que um domicílio é inscrito em dívida ativa está inversamente relacionada com sua renda mensal e diretamente relacionada com a alícota efetiva do IPTU.
    </TD><TD WIDTH = 60%>
```{r Gráfico 1}
setores |> 
  ggplot(aes(y = IRDA, x = ordemRenda))+
  geom_point() +
  stat_smooth(method = 'loess', formula = 'y ~ x') +
  labs(
    x = "Ordem crescente de renda domiciliar mensal média",
    y = "IRDA",
    title = "Gráfico 1 - Distribuição dos setores censitários conforme o Índice de Recorrência \nde Inscrição em Dívida Ativa (IRDA), em ordem crescente da renda média"
    ) +
  theme_gray() +
  scale_x_continuous(
    expand = c(0,0),
    labels = label_number(big.mark = ".", decimal.mark = ",")) +
  scale_y_continuous(
    expand = c(0,0),
    labels = label_number(big.mark = ".", decimal.mark = ",")) +
  theme(aspect.ratio = .5)
```
    </TD>
  </TR><TR>
    <TD>
```{r Gráfico 2}
setores |> 
  ggplot(aes(x = IPTUValorVenal/100, y = IRDA))+
  geom_point() +
  stat_smooth( method = 'loess', formula = 'y ~ x')+
  labs(
    x = "Taxa efetiva do IPTU (IPTU/valor venal)",
    y = "IRDA",
    title = "Gráfico 2 - Distribuição dos setores censitários conforme o Índice de Recorrência \nde Inscrição em Dívida Ativa (IRDA) e a taxa efetiva do IPTU"
  ) +
  theme_gray() +
  scale_x_continuous(
    expand = c(0,0),
    labels = percent) +
  scale_y_continuous(
    expand = c(0,0),
    labels = label_number(big.mark = ".", decimal.mark = ",")) +
  theme(aspect.ratio = .5)
```
    </TD>
  </TR>
</TABLE>

## Perfil do pagamento da dívida ativa

<TABLE WIDTH = 100%>
  <TR>
    <TD WIDTH = 50% ROWSPAN = 2><BR><BR>
É preciso avaliar agora o que leva o munícipe a pagar a dívida ativa, uma vez que esteja inscrito. Para isso, contrastamos o IRPG com as demais informações disponíveis e percebemos que a presença ou não de CPF ou CNPJ na base da prefeitura possui um elevado poder explicativo (Gráfico 3).

Outro fator que se destacou foi o próprio índice de recorrência de inscrição em dívida ativa (IRDA). A forte correlação negativa entre os dois índices (Gráfico 4) sugere que aqueles inscritos que não possuem histório de inscrição anterior possuem maior probabilidade de pagar a dívida.

Uma avaliação da relação entre o IRPG e o IRDA conforme a existência ou não de documento cadastrado na prefeitura permite avaliar seu impacto na estratégia de cobrança (Gráficos 5 e 6). O Gráfico 6 se destaca por apresentar situações opostas para os setores onde o IRPG do domicílios sem documento cadastrado é inferior a 2: por um lado, a ausência de documento sugere a redução da possibilidade de pagamento da dívida desses imóveis; por outro, ressalta a existência de significativos índices de pagamento entre munícipes nesse mesmo patamar.

O Gráfico 7 sumariza as informações presentes no gráficos 4, 5 e 6 ao apresentar a linha de tendência para o IRPG total (verde),  dos domicílios com documento (vermelho) e dos domicílios sem documento (azul). É possível observar que os efeitos de ter o documento cadastrado na prefeitura são mais significativos para os imóveis de maior recorrência de inscrição em dívida ativa.
    </TD><TD WIDTH = 50%>
```{r Gráfico 3}
setores |>
  ggplot(aes(x = temDocP, y = IRPG)) +
  geom_point() +
  stat_smooth( method = 'loess', formula = 'y ~ x')+
  labs(
    x = "Percentual de imóveis com documentos cadastrados",
    y = "IRPG",
    title = "Gráfico 3 - Distribuição dos setores censitários conforme o Índice de \nRecorrência de Pagamento de Dívida Ativa (IRPG) e percentual de imóveis com \ndocumentos cadastrados"
  ) +
  theme_gray() +
  scale_x_continuous(
    expand = c(0,0),
    labels = percent) +
  scale_y_continuous(
    expand = c(0,0),
    labels = percent) +
  theme(aspect.ratio = .5)
```
    </TD>
  </TR><TR>
    <TD>
```{r Gráfico 4}
setores |>
  ggplot(aes(x = IRDA, y = IRPG)) +
  geom_point() +
  stat_smooth(method = 'loess', formula = 'y ~ x') +
  labs(
    x = "IRDA",
    y = "IRPG",
    title = "Gráfico 4 - Distribuição dos setores censitários conforme IRPG e IRDA"
    # colour = "Legenda"
  ) +
  theme_gray() +
  scale_x_continuous(
    expand = c(0,0),
    labels = label_number(big.mark = ".", decimal.mark = ",")) +
  scale_y_continuous(
    expand = c(0,0),
    labels = percent) +
  theme(aspect.ratio = .5)

```
    </TD>
  </TR><TR>
    <TD>
```{r Gráfico 5}
setores |>
  ggplot(aes(y = PGcomDoc, x = IRDA)) +
  geom_point() +
  stat_smooth(method = 'loess', formula = 'y ~ x') +
  labs(
    x = "IRDA",
    y = "IRPG",
    title = "Gráfico 5 - Distribuição setores censitários conforme IRPG e IRDA \n(apenas domicílios com documentos cadastrados)"
    # colour = "Legenda"
  ) +
  theme_gray() +
  scale_x_continuous(
    expand = c(0,0),
    labels = label_number(big.mark = ".", decimal.mark = ",")) +
  scale_y_continuous(
    expand = c(0,0),
    labels = percent) +
  theme(aspect.ratio = .5)
```
    </TD><TD>
```{r Gráfico 6}
setores[setores$PGsemDoc|>is.na()|>not(),] |>
  ggplot(aes(y = PGsemDoc, x = IRDA)) +
  geom_point() +
  stat_smooth(method = 'loess', formula = 'y ~ x') +
  labs(
    x = "IRDA",
    y = "IRPG",
    title = "Gráfico 6 - Distribuição setores censitários conforme IRPG e IRDA \n(apenas domicílios sem documentos cadastrados)"
    # colour = "Legenda"
  ) +
  theme_gray() +
  scale_x_continuous(
    expand = c(0,0),
    labels = label_number(big.mark = ".", decimal.mark = ",")) +
  scale_y_continuous(
    expand = c(0,0),
    labels = percent) +
  theme(aspect.ratio = .5)
```
    </TD>
  </TR><TR>
    <TD COLSPAN=2><center>
```{r Gráfico 7}
setores |>
  ggplot() +
  stat_smooth(data = setores[setores$PGsemDoc|>is.na()|>not(),],
              aes(y = PGsemDoc, x = IRDA, colour = "blue"),
              se = FALSE, 
              method = 'loess',
              formula = 'y ~ x')+
  stat_smooth(aes(y = PGcomDoc, x = IRDA, colour = "red"),
              se = FALSE, 
              method = 'loess', 
              formula = 'y ~ x')+
  stat_smooth(aes(y = IRPG, x = IRDA, colour = "green"), 
              se = FALSE, 
              method = 'loess', 
              formula = 'y ~ x')+
  labs(
    x = "IRDA",
    y = "IRPG",
    title = "Gráfico 7 - Tendência do IRPG conforme situação de cadastro de documentos \ndo domicílio"
    # colour = "Legenda"
  ) +
  theme_gray() +
  scale_x_continuous(
    expand = c(0,0),
    labels = label_number(big.mark = ".", decimal.mark = ",")) +
  scale_y_continuous(
    expand = c(0,0),
    labels = percent) +
  scale_color_identity(name = "Legenda",
                          breaks = c("green", "red", "blue"),
                          labels = c("IRPG Total",
                                     "IRPG com documento",
                                     "IRPG sem documento"),
                          guide = "legend") + 
  theme(aspect.ratio = .5,
        legend.position = c(.80,.80),
        legend.background = element_rect(fill='transparent'))
```
    </TD>
  </TR>
</TABLE>

## O efeito de ter documento é mais significativo nos setores de mais baixa renda.

<TABLE WIDTH = 100%>
  <TR>
    <TD COLSPAN = 2>
Os Gráficos 8 e 9 mostram o IRPG conforme situação do cadastro do documento nos diversos setores censitários ordenados pelo nível de renda. O Gráfico 8 parecer mostrar que o registro do documento gera um IRPG mais elevado nos setores de mais alta renda (sobretudo os que se encontram acima da 300ª posição). Essa aparência é desfeita com a análise do Gráfico 9 que, além da distribuição do IRPG dos domicílios sem documentos cadastrados, traz também a linha de tendência dos domicílios com documentos cadastrados (do Gráfico 8). A distância entre as duas linhas de tendência é maior para os imóveis abaixo da 300ª posição, indicando que o efeito do cadastro da documentação é mais significativo para os setores com baixo nível de renda domiciliar média.
    </TD>
  </TR><TR>
    <TD WIDTH = 50%>
```{r Gráfico 8}
setores |>
  ggplot(aes(y = PGcomDoc, x = ordemRenda)) +
  geom_point() +
  stat_smooth(method = 'loess', formula = 'y ~ x', colour = "red") +
  labs(
    x = "Ordem crescente de renda domiciliar mensal média",
    y = "IRPG",
    title = "Gráfico 8 - Distribuição setores censitários conforme IRPG (apenas domicílios \ncom documentos cadastrados), em ordem crescente de renda média"
    # colour = "Legenda"
  ) +
  theme_gray() +
  scale_x_continuous(
    expand = c(0,0),
    labels = label_number(big.mark = ".", decimal.mark = ",")) +
  scale_y_continuous(
    expand = c(0,0),
    labels = percent) +
  theme(aspect.ratio = .5)
```
    </TD><TD WIDTH = 50%>
```{r Gráfico 9}
setores[setores$PGsemDoc |> is.na() |> not(),] |>
  ggplot(aes(y = PGsemDoc, x = ordemRenda)) +
  geom_point()+
  labs(
    x = "Ordem crescente de renda domiciliar mensal média",
    y = "IRPG",
    title = "Gráfico 9 - Distribuição setores censitários conforme IRPG (apenas domicílios \nsem documentos cadastrados), em ordem crescente de renda média"
  ) +
  theme_gray() +
  scale_x_continuous(
    expand = c(0,0),
    labels = label_number(big.mark = ".", decimal.mark = ",")) +
  scale_y_continuous(
    expand = c(0,0),
    labels = percent) +
  stat_smooth(method = 'loess', formula = 'y ~ x',aes(colour = "blue")) +
  stat_smooth(aes(y = PGcomDoc, x = ordemRenda, colour = "red"),method = 'loess', formula = 'y ~ x') +
  scale_color_identity(name = "Legenda",
                          breaks = c("red", "blue"),
                          labels = c("Com documento", "Sem documento"),
                          guide = "legend") + 
  theme(aspect.ratio = .5,
        legend.position = c(.15,.80),
        legend.background = element_rect(fill='transparent'))
```
    </TD>
  </TR>
</TABLE>

## Linhas de ação sugeridas

<TABLE WIDTH = 100%>
  <TR>
    <TD WIDTH = 40%>
Esses dados sugerem dois caminhos de ação.

O primeiro, diz respeito a buscar completar o cadastro da prefeitura, incluindo as informações referentes ao CPF e CNPJ. Os domicílios que possuem documentos cadastrados na base da prefeitura possuem uma probabilidade maior de pagar o IPTU inscrito em dívida ativa (`r  PGcomDoc |> percent(accuracy = 2, decimal.mar = ",")` contra `r PGsemDoc |> percent(accuracy = 2, decimal.mar = ",")` dos imóveis sem documento). Atualmente, `r DomSemDocVix|> format(big.mark =".", decimal.mark=",")` dos imóveis inscritos em dívida ativa não possuem documentos cadastrados na base da prefeitura. A dívida ativa total desses imóveis é de R\$ `r DAsemDocVIX|> format(big.mark =".", decimal.mark=",", nsmall=2)`. Supondo que a complementação do cadastro elevaria os índices de pagamento da dívida ativa aos patamares observados pelo IRPG dos imóveis que atualmente possuem essas informações (Gráfico 5), é possível concluir que uma <b> ação desse tipo poderia promover a recuperação de R$`r recuperacao |> round(2) |> format(big.mark = ".", decimal.mark = ",", nsmall = 2)`</b>. Essa possibilidade de recuperação teria mais efeito sobre os residentes dos setores censitário de mais baixa renda (Gráfico 10).
    </TD><TD WIDTH = 60%>
```{r Gráfico 10}
setores |>
  ggplot(aes(y = recuperacao, x = ordemRenda)) +
  geom_point() +
  stat_smooth(method = 'loess', formula = 'y ~ x') +
  labs(
    x = "Ordem crescente de renda domiciliar mensal média",
    y = "Valor recuperado (em R$)",
    title = "Gráfico 10 - Distribuição setores censitários conforme recuperação teórica \nda dívida ativa, em ordem crescente de renda média"
    # colour = "Legenda"
  ) +
  theme_gray() +
  scale_x_continuous(
    expand = c(0,0),
    labels = label_number(big.mark = ".", decimal.mark = ",")) +
  scale_y_continuous(
    expand = c(0,0),
    labels = label_number(big.mark = ".", decimal.mark = ",")) +
  theme(aspect.ratio = .5)
```
    </TD>
  </TR><TR>
    <TD><center>
Tabela 1 - Índices de pagamento conforme recorrência de inscrição na dívida ativa
<TABLE BORDER=1 STYLE="text-align:center !important;">
  <TR STYLE="text-align:center !important;">
    <TD>
    Número de inscrições
    </TD><TD>
    Probabilidade de pagamento
    </TD>
  </TR><TR STYLE="text-align:center !important;">
    <TD STYLE="text-align:center !important;">
    1
    </TD><TD STYLE="text-align:center !important;">
    `r domicilios$IRPG[domicilios$IRDA==1] |> mean() |> percent(accuracy=2, decimal.mark=",")`
    </TD>
  </TR><TR>
    <TD STYLE="text-align:center !important;">
    2
    </TD><TD STYLE="text-align:center !important;">
    `r domicilios$IRPG[domicilios$IRDA==2] |> mean() |> percent(accuracy=2, decimal.mark=",")`
    </TD>
  </TR><TR>
    <TD STYLE="text-align:center !important;">
    3
    </TD><TD STYLE="text-align:center !important;">
    `r domicilios$IRPG[domicilios$IRDA==3] |> mean() |> percent(accuracy=2, decimal.mark=",")`
    </TD>
  </TR><TR>
    <TD STYLE="text-align:center !important;">
    4
    </TD><TD STYLE="text-align:center !important;">
    `r domicilios$IRPG[domicilios$IRDA==4] |> mean() |> percent(accuracy=2, decimal.mark=",")`
    </TD>
  </TR><TR>
    <TD STYLE="text-align:center !important;">
    5
    </TD><TD STYLE="text-align:center !important;">
    `r domicilios$IRPG[domicilios$IRDA==5] |> mean() |> percent(accuracy=2, decimal.mark=",")`
    </TD>
  </TR>
</TABLE>


</TD><TD>
Uma segunda linha de ação consistiria em incluir um processo de cobrança pró-ativa que busque evitar que o munícipe seja inscrito na Dívida Ativa. Ao observar o IRPG conforme recorrência de inscrição, podemos ver que os índices de pagamento reduzem significativamente após a segunda reincidência (Tabela 1).

Aqueles munícipes que não possuem histórico de inscrição ou que foram inscritos apenas uma vez em dívida ativa possuem alta probabilidade de pagarem suas dívidas. Atualmente, existem `r (domicilios[domicilios$temDebitoInscricaoExercicio &domicilios$IRDA<=1, "NumDomicilios"]  |> sum()) |> format(big.mark =".", decimal.mark=",")` que se enquandram nessa situação, de um total de `r (domicilios$temDebitoInscricaoExercicio |> sum()) |> format(big.mark =".", decimal.mark=",")` domicílios com IPTU em atraso no exercício corrente. 
    </TD>
  </TR>
</TABLE>
<P><B> O envio de uma mensagem informando sobre o débito em aberto e alertando para as consequências da inscrição me dívida ativa poderia evitar a inscrição de algo entre `r domicilios$IRPG[domicilios$IRDA==2] |> mean() |> percent(accuracy=2, decimal.mark=",")` a `r domicilios$IRPG[domicilios$IRDA==1] |> mean() |> percent(accuracy=2, decimal.mark=",")` do valor desse IPTU em atraso, o que representaria um montante em torno de R\$ `r ((domicilios[domicilios$temDebitoInscricaoExercicio &domicilios$IRDA<=1, "vlIPTU"]  |> sum()) * (domicilios$IRPG[domicilios$IRDA<=2] |> mean(na.rm = TRUE)) |> round(2))|> format(big.mark =".", decimal.mark=",", nsmall=2)` </B>.
<BR>
</TD></TR></TABLE>